臺灣臺中地方法院民事判決　　　　　　 100年度訴字第2288號
原　　　告　聯邦商業銀行股份有限公司
法定代理人　李憲章
訴訟代理人　徐中一
被　　　告　林欣怡
被　　　告　董原顯
上列當事人間請求塗銷所有權移轉登記事件，本院於民國100年
10月27日言詞辯論終結，判決如下：
    主  文
確認被告間就附表所示不動產之買賣關係不存在。
被告董原顯應將附表所示不動產於96年5月28日以臺中市中山地
政事務所96年普字第180410號以買賣為原因所為之所有權移轉登
記予以塗銷，並回復登記為被告林欣怡所有。
訴訟費用新臺幣捌仟柒佰元由被告負擔。
    事實及理由
甲、程序事項：
    被告2人經合法通知，均未於言詞辯論期日到場，核無民事
    訴訟法第386條所列各款情形，爰依原告之聲請，由其一造
    辯論而為判決。
乙、實體事項：
一、原告主張：
(一)、被告林欣怡向原告請領信用卡使用，依約定被告林欣怡得於
    財團法人聯合信用卡中心等之特約商店記帳消費，但應於次
    月繳款截止日前向原告清償，逾期應給付按年息19.99%計算
    之利息，暨自延滯日起按月給付新台幣（下同）600元計算
    之違約金，違約金計收最高以連續3期為限。本件被告林欣
    怡僅繳款至民國（下同）96年4月12日，共積欠消費本金及
    其利息、違約金共計47,222元未依約清償，經原告對被告林
    欣怡提起清償債務訴訟後，業經本院100年度中小字第1851
    號判決在案。詎經原告於100年6月間到被告林欣怡住處查訪
    時，始發現被告林欣怡在96年5月28日將附表所示之不動產
    （下稱系爭不動產），以買賣為原因，移轉登記予被告董原
    顯所有。
(二)、查被告董原顯為被告林欣怡之配偶，被告林欣怡於96年4 月
    12日最後一次繳款後即未再繳款，並隨於96年5月28日將如
    附表所示之不動產過戶給被告董原顯，其脫產意圖明顯。另
    依一般買賣常情，買受人購買不動產時，若房地上有抵押權
    之設定。均會要求出賣人先行塗銷，再自行辦理貸款，以免
    付出高額價款購買不動產，嗣後出賣人如不為清償，經抵押
    權人行使權利後，買受人花費之金錢便付諸流水，故多會要
    求為變更登記。惟本件系爭不動產上原以被告林欣怡設定予
    中國信託商業銀行股份有限公司之抵押權，迄今仍然存續而
    未為變更，顯與一般買賣交易習慣有違，是被告2人間自應
    對已支付買賣之對價負舉證責任，如未舉證，則被告2人間
    之買賣行為及移轉系爭不動產之行為，應係通謀虛偽意思表
    示，其目的在逃避原告之追償。為此，原告爰依民法第87條
    、第113條、第242條之規定，先位請求確認被告2人間就系
    爭不動產之買賣關係不存在。被告董原顯應將被告2人間於
    96年5月28日就附表所示土地及建物以買賣為原因之所有權
    移轉登記予以塗銷，而回復為被告林欣怡所有。
(三)、按債務人所有之財產除對特定債權人設有擔保物權外，應為
    一切債務之總擔保。本件被告間意圖為脫產之買賣行為所為
    之所有權移轉登記，已明顯損害原告之債權，倘若認被告間
    之前開買賣及所有權移轉行為非屬通謀虛偽意思表示，亦因
    被告林欣怡移轉系爭不動產時，已積欠原告信用卡消費款44
    ,191元，且被告董原顯為被告林欣怡之配偶，在被告林欣怡
    辦卡時亦已明記被告董原顯為聯絡人，足證被告二人於移轉
    系爭不動產時均明知被告林欣怡積欠原告信用卡款，故原告
    亦得依民法第244條第2項之規定，備位訴請撤銷被告二人間
    就如附表所示土地及建物之買賣及所有權移轉行為，並請求
    被告董原顯應塗銷附表所示土地及建物之所有權移轉登記，
    回復所有權移轉登記予被告林欣怡等語。
(四)、並聲明：
  1.先位聲明：
    (1)確認被告林欣怡與董原顯間就附表所示不動產所為買賣關
      係不存在。
    (2)被告董原顯應將附表所示不動產於96年5月28日以台中市
      中山地政事務所96年普字第180410號以買賣為原因所為之
      所有權移轉登記予以塗銷，並回復登記予被告林欣怡。
  2.備位聲明：
    (1)被告林欣怡與董原顯就附表所示不動產所為買賣行為及所
      有權移轉登記（物權行為）均予以撤銷。
    (2)被告董原顯應就前項所示之不動產於96年5月28日以買賣
      為原因所為之所有權移轉登記予以塗銷，並回復登記予被
      告林欣怡。
二、被告二人經合法通知，無正當理由未到庭，亦未提出書狀作
    何聲明或陳述。
三、本院之判斷：
(一)、按確認法律關係之訴，非原告有即受確認判決之法律上利益
    者，不得提起之，民事訴訟法第247條第1項前段定有明文。
    又所謂「即受確認判決之法律上利益」，係指因法律關係之
    存否不明確，致原告在私法上之地位有受侵害之危險，而此
    項危險得以對於被告之確認判決除去者而言（最高法院42
    年臺上字第1031號、52年臺上字第1240號判例意旨參照）。
    原告主張被告2人間就系爭房地之買賣行為，係屬通謀虛偽
    意思表示應為無效，或為詐害債權行為應予撤銷等語。惟系
    爭房地業由被告林欣怡以買賣為原因，移轉登記為被告董原
    顯所有，且被告林欣怡名下之其他財產，並不足以供原告受
    償其對被告林欣怡之債權，則原告之法律上地位自有受侵害
    之虞，且此項危險得以對於被告2人之確認判決除去，揆諸
    前揭判例意旨，原告提起本件確認之訴，即有受確認判決之
    法律上利益，合先敘明。
(二)、按當事人對於他造主張之事實，於言詞辯論時不爭執者，視
    同自認；當事人對於他造主張之事實，已於相當時期受合法
    之通知，而於言詞辯論期日不到場，亦未提出準備書狀爭執
    者，準用第1項之規定，民事訴訟法第280條第1項、第3項分
    別定有明文。本件原告主張之事實，業據其提出信用卡申請
    書、信用卡約定條款、相關帳務查詢單、歷史帳單影本、土
    地及建物電子謄本、異動索引、本院100年度中小字第1851
    號判決、被告林欣怡之徵信資料等件為證；且有本院依職權
    調取之臺中市中山地政事務所關於系爭不動產之移轉登記申
    請資料在卷可稽，被告2人經合法通知，均未於言詞辯論期
    日到庭爭執，亦未提出書狀以供本院斟酌，原告主張，自堪
    信為真實。
(三)、按表意人與相對人通謀而為虛偽意思表示者，其意思表示無
    效，民法第87條第1項定有明文。原告主張被告間就系爭房
    地應無真實買賣意思及價金之交付，被告間上開以買賣為原
    因而移轉所有權之行為，顯為通謀虛偽意思，應屬真實可信
    ，業據前述，則原告先位主張依民法第87條第1項規定，被
    告間就系爭不動產成立之買賣契約應為無效，訴請確認被告
    間就系爭不動產之買賣關係不存在，洵屬有據，應予准許。
(四)、再按無效法律行為之當事人，於行為當時知其無效，或可得
    而知者，應負回復原狀或損害賠償之責任；債務人怠於行使
    其權利時，債權人因保全債權，得以自己之名義，行使其權
    利，民法第113條及第242條分別規定甚明。承前所述，被告
    2人間就系爭不動產所為買賣契約，因係通謀虛偽意思表示
    ，應屬無效，且其2人自始即知悉其間並無就系爭不動產訂
    立買賣契約之意思，則依民法第113條規定，其等應負回復
    原狀之義務，故系爭不動產目前雖登記為被告董原顯所有，
    被告董原顯亦不能因此取得系爭房地之所有權，被告林欣怡
    既為系爭不動產之真正所有權人，應有請求被告董原顯塗銷
    系爭房地所有權登記之權利。惟被告林欣怡怠於行使此項權
    利，且被告林欣怡對原告主張其於系爭房地移轉後，即未依
    約還款，已無力清償對原告之債務乙情並未爭執，則原告身
    為被告林欣怡之債權人，為保全其債權，自得本於前引民法
    第242條規定，代位請求被告董原顯塗銷系爭不動產之所有
    權移轉登記，並回復登記為被告林欣怡所有，是原告對被告
    董原顯所為此部分請求，亦屬有據，應併准許。
四、綜上所述，被告2人就系爭房地並無真實買賣行為，卻以買
    賣為原因，於96年5月28日為物權移轉登記，則其買賣之債
    權行為與物權行為，均係通謀而為虛偽之意思表示，應屬無
    效。故原告先位依民法第87條、第113條、第242條之規定，
    訴請確認被告2人間就系爭不動產之買賣關係不存在，並代
    位請求被告董原顯應將系爭不動產於96年5月28日之所有權
    移轉登記塗銷，回復登記為被告林欣怡所有，為有理由，應
    予准許。又本件原告提起預備合併之訴，係以先位之訴無理
    由為停止條件，請求法院就備位之訴為裁判，故法院應就先
    位之訴先為審判，必待先位之訴無理由時，始得就備位之訴
    為裁判，原告所提上開先位之訴，既為有理由，依上說明，
    本院自毋庸再就原告依據民法第244條第2項及第4項規定所
    提備位之訴為裁判，附此敘明。
五、本件事證已臻明確，兩造其餘攻擊防禦方法，經審酌後核與
    判決結果不生影響，爰不逐一論述，並此敘明。
六、訴訟費用負擔之依據：依民事訴訟法第78條、第85條第1項
    前段。
中    華    民    國   100    年    11    月    15    日
                  民事第一庭  法  官  洪堯讚
一、右為正本係照原本作成。
二、如不服本判決，應於判決送達後20日內，向本院提出上訴狀
    （須按他造當事人之人數附繕本），如委任律師提起上訴者
    ，應一併繳納上訴審裁判費。
三、提起上訴，應以上訴狀表明(一)對於第一審判決不服之程度
    ，及應如何廢棄或變更之聲明，(二)上訴理由（民事訴訟法
    第441條第1項第3款、第4款），提出於第一審法院。
中    華    民    國   100    年    11    月    16    日
                              書記官  陳貴卿
附表：
土地部分：
┌─┬───────────────────┬─┬────┬──────┬──┐
│編│土  地  坐  落                        │地│面  積  │權利範圍    │備註│
│號├───┬────┬─────┬────┤目│        │            │    │
│  │縣市  │鄉鎮市區○段        │地號    │  │平方公尺│            │    │
├─┼───┼────┼─────┼────┼─┼────┼──────┼──┤
│1 │臺中市│南區    ○○○○○段│218-117 │建│5230.00 │10000分之18 │    │
└─┴───┴────┴─────┴────┴─┴────┴──────┴──┘
建物部分：
┌─┬───┬─────────┬─────┬────┬─────┬───┐
│編│      │     基地座落     │建築式樣主│建物面積│附屬建物  │備註  │
│號│建號  ├─────────┤要建材及房│        │          │      │
│  │      │     建物門牌     │屋層數    │        │          │      │
├─┼───┼─────────┼─────┼────┼─────┼───┤
│  │      │臺中市南區下橋子頭│鋼筋混凝土│74.39平 │陽台4.55平│      │
│  │      │段218-117地號     │造二十一層│方公尺  │方公尺    │      │
│  │      │                  │樓之第三層│        │          │      │
│1 │16249 ├─────────┤          │        │          │      │
│  │      │臺中市○區○○○路│          │        │          │      │
│  │      │71巷6號3樓之2     │          │        │          │      │
├─┴───┴─────────┴─────┴────┴─────┴───┤
│共有部分：下橋子頭段16531建號，13,128.40平方公尺，權利範圍100000分之107 │
│          下橋子頭段16532建號，4,840.56平方公尺，權利範圍100000分之347  │
└────────────────────────────────────┘